【裁判字號】    99,家抗,108
【裁判日期】    990727
【裁判案由】    選任遺產管理人
【裁判全文】
臺灣臺南地方法院民事裁定             99年度家抗字第108號
抗  告  人  財政部國有財產局臺灣南區辦事處臺南分處
法定代理人  甲○○
相  對  人  臺南縣麻豆鎮農會
法定代理人  乙○○
上列抗告人因與相對人間就被繼承人丙○○選任遺產管理人事件
，對於中華民國99年6月9日本院99年度司財管字第64號裁定提起
抗告，本院裁定如下：
    主      文
抗告駁回。
抗告程序費用新臺幣壹仟元由抗告人負擔。
    理      由
一、按先順序繼承人均拋棄其繼承權時，由次順序之繼承人繼承
    。其次順序繼承人有無不明或第四順序之繼承人均拋棄其繼
    承權者，準用關於無人承認繼承之規定。又繼承開始時，繼
    承人之有無不明者，由親屬會議於一個月內選定遺產管理人
    ，並將繼承開始及選定遺產管理人之事由，向法院報明。民
    法第1178條所定之期限屆滿，無繼承人承認繼承時，其遺產
    於清償債權，並交付遺贈物後，如有賸餘，歸屬國庫。又繼
    承人有無不明而不能依民法第1177條選定遺產管理人時，利
    害關係人得聲請法院選任之。民法第1176條第6項、第1177
    條、第1185條及第1178條第2項分別定有明文。
二、本件相對人於原審聲請意旨略以：被繼承人丙○○（男，民
    國○○年○月○○日生，身分證統一編號：Ｚ000000000號，98年1
    0月22日死亡，生前最後住所：臺南縣七股鄉七股村七股15
    號）生前積欠相對人多筆借款未予清償，嗣被繼承人丙○○
    於98年10月22日死亡，其配偶與第一順序、第三順序繼承人
    ，均於法定期間內具狀向鈞院聲請拋棄繼承准予備查在案，
    其第二、四順序之繼承人亦均已死亡，期間均無親屬會議為
    其選定遺產管理人情事，致相對人之債權無法行使，影響相
    對人權益甚鉅，爰基於利害關係人地位，聲請選任被繼承人
    丙○○之遺產管理人等語。
三、原審裁定略以：查本件被繼承人丙○○之繼承人均已拋棄繼
    承權，足見渠等對被繼承人遺產之處置已漠不關心，經本院
    函詢其繼承人黃李素英、黃立杰、黃之怡、黃明池、黃界銘
    、陳敬涵、黃明惠、王柏惟、黃明君、謝黃金粉、劉黃春花
    、黃銀、黃美真，請其等於文到5日內以書面陳明是否願意
    擔任被繼承人丙○○之遺產管理人，逾期未表示，視為無意
    願，上開繼承人均逾期未陳明其意願，視為不願意擔任，有
    送達證書附卷可憑。查被繼承人丙○○之遺產，倘無人承認
    繼承時，將於清償債權，交付遺贈物後，歸屬國庫，即無人
    繼承之遺產若有賸餘，終歸國家所取得，則職司國有財產管
    理之有關機關自係最為適合擔任遺產管理之人，況上開機關
    就遺產管理之有關法律程序亦相當熟悉；故為使遺產之處置
    順利進行，並考量遺產管理之專業性與公平性，認選任財政
    部國有財產局臺灣南區辦事處臺南分處為被繼承人丙○○之
    遺產管理人為適當等語。
四、抗告意旨略以：
  （一）按司法院74年10月15日（74）院台廳一字第05786號函
        示：「嗣後各地方法院受理有關無人承認繼承遺產管理
        事件時…因此類拋棄繼承事件，多屬遺債大於遺產，形
        同破產，儘量避免選任國有財產局為遺產管理人」，及
        本局91年2月27日臺財局接字第0910004982號函轉司法
        院秘書長90年12月20日（90）秘台廳民一字第30224號
        函示「檢送司法院秘書長90年12月20日（90）秘台廳民
        一字第30224號函影本乙份，司法院秘書長已轉知臺灣
        高等法院等，請各法院受理有關無人承認繼承遺產管理
        人事件時，宜注意依財政部修正之代管無人承認繼承遺
        產作業要點及該院74年10月15日（74）院台廳一字第05
        786號函辦理」。
  （二）查抗告人於99年6月18日接獲鈞院99年度司財管字第64
        號民事裁定，選任為被繼承人丙○○之遺產管理人。經
        細閱該民事裁定理由欄第二項之記載「…債務人丙○○
        已於民國98年10月22日死亡，其全體法定繼承人均已拋
        棄繼承，而聲請人為保債權權益，爰聲請鈞院依法選任
        遺產管理人等語…」，衡諸一般常情，被繼承人丙○○
        之法定繼承人之所以聲明拋棄繼承，不外乎被繼承人之
        遺債大於遺產，有破產之虞。審究本案，被繼承人丙○
        ○之繼承人皆已聲明拋棄繼承，足見被繼承人黃君之遺
        債大於遺產，再者，人性戀財，若被繼承人所遺留之財
        產，於清償債務後仍有剩餘，其繼承人豈有拋棄繼承之
        理？因之被繼承人黃君即可能屬於遺債大於遺產，有破
        產之虞。此類遺債大於遺產案件，已無多餘財產可收歸
        國有，其遺產管理人之主要職責為配合債權人及法院之
        查封、拍賣程序，以完成被繼承人債務之漬償，類此案
        件，並非得由專司管理國家財產之相關機關擔任遺產管
        理人，亦可選任律師或民間公正人士等擔任遺產管理人
        ；再者，遺產不足清償遺債之案件亦得依法聲請進入破
        產程序，其由法院選任律師或社會公正人士等擔任破產
        管理人，是遺債大於遺產之指定遺產管理人事件，選任
        律師或社會公正人士為其遺產管理人，更能彰顯其清償
        債務之本意。
  （三）次查，抗告人因係國庫之財產管理機關，而國庫對於無
        人承認繼承遺產向有期待權。而以被繼承人丙○○遺債
        大於遺產之情形，遺產管理程序終結時已無遺產可收歸
        國有，則選任抗告人為遺產管理人間所將耗費之人力、
        時間實難以金錢衡量；且管理期間所需之花費亦由國庫
        代為墊付，不僅國庫權益受損，更甚者，豈非造成浪費
        國家資源於少數特定人之不公現象。
  （四）末查，民法第1179條亦明文規定，拋棄繼承之繼承人並
        非不可擔任遺產管理人，而被繼承人之配偶、子女或其
        他最近親屬較清楚被繼承人之遺產、債權債務關係，就
        該其債務必較抗告人明瞭，如由其擔任遺產管理人亦能
        收事半功倍之效。是類此拋棄繼承之遺產管理案件，實
        應以被繼承人之配偶、子女、其他最近親屬或律師等社
        會公正人士為遺產管理人，更能加速遺產之清查與處理
        。
  （五）再者，臺灣嘉義地方法院亦認為「…次查，遺產管理人
        之職務在於編製遺產清冊、為保存遺產必要之處置、清
        償債權或交付遺贈物及遺產之移交等事務，當須對被繼
        承人之遺產及遺債事務有相當之瞭解，而財政部國有財
        產局臺灣南區辦事處嘉義分處既為公務機關，對於被繼
        承人之遺產及負債狀況所知應屬有限。此外，財政部國
        有財產局臺灣南區辦事處嘉義分處為公務機關，依國有
        財產法之規定綜理國有財產事務，執行事務所需預算為
        全國人民納稅所得，若顯無遺產可歸屬國庫，自不宜選
        任財政部國有財產局臺灣南區辦事處嘉義分處為遺產管
        理人，以避免其代管私人遺產之管理費用無法由被繼承
        人之遺產歸墊，導致利用全民資源負擔個人私務之支出
        ，實不符社會公平原則，故本件情況，財政部國有財產
        局臺灣南區辦事處嘉義分處尚不適宜擔任被繼承人之遺
        產管理人」等語。
  （六）爰聲明：原裁定廢棄，改選任被繼承人之親屬或專業律
        師擔任。
五、經查：
  （一）相對人主張之前開事實，業據其提出麻豆鎮農會借款申
        請書、借據、除戶謄本、繼承系統表、本院99年1月12
        日南院龍家慶98司繼字第889號通知函（以上均為影本
        ）附於原審卷可稽，並經本院依職權調閱98年度司繼字
        第889號拋棄繼承案卷查核屬實，則揆諸首揭說明，相
        對人以利害關係人之身分聲請選任被繼承人丙○○之遺
        產管理人，自屬有據。
  （二）又抗告人所述上開司法院函示，僅謂儘量避免選任抗告
        人為遺產管理人，並非謂不得選任其為遺產管理人，且
        該函對法院無拘束力；而抗告人所引嘉義地方法院97年
        度家抗字第1號裁定亦係該案承審法官就個案所為之見
        解，對本院亦無拘束之效力；又被繼承人丙○○生前之
        債權債務關係及有關產權證明文件，抗告人得依其他方
        式獲悉或取得，於其管理遺產上並無困難，且被繼承人
        丙○○之最近親屬對於上開資料未必最為知悉，參以被
        繼承人丙○○之繼承人既已拋棄繼承，無利害關係，若
        選任其等擔任遺產管理人，難期其將來執行職務能善盡
        管理人之職務，是為期公正，實不宜選任渠等為遺產管
        理人。
  （三）再者，被繼承人之遺產，於遺產管理人完成清償債權並
        交付遺贈物等清算程序前，是否有賸餘，無從知悉，而
        依上述說明，各順序之繼承人均拋棄繼承者，其剩餘財
        產歸屬國庫，抗告人為國庫之綜理機關，為國有財產法
        第9條第2項所明定，其備有財產管理之專才，雖其經費
        支出屬國家資源，但保護無人繼承財產之債權人之權利
        ，亦屬政府之義務，於遺產管理指定之實際運作，仍認
        選任國有財產局為遺產管理人較律師或一般社會公正人
        士更為妥適。
  （四）綜上所述，原審據此選任抗告人為被繼承人丙○○之遺
        產管理人，經核並無不合，抗告意旨復未述明原裁定選
        任其為被繼承人丙○○之遺產管理人有何違法或其他不
        當之處，其提起抗告，聲明廢棄原裁定，非有理由。
六、據上論結，本件抗告為無理由，依非訟事件法第21條第2項
    、第24條第1項、第46條，民事訴訟法第495條之1第1項、第
    449條第1項、第95條、第78條，裁定如主文。
中    華    民    國    99    年    7     月    27    日
                  家事法庭審判長法  官  李杭倫
                                法  官  楊佳祥
                                法  官  林育幟
上為正本係照原本作成。
抗告人如不服本裁定，僅得於收受本裁定正本送達後10日內以適
用法規顯有錯誤為理由，向本院提出再抗告狀。
中    華    民    國    99    年    7     月    27    日
                                書記官   陳世明

司法院資訊處製作；財團法人民間司法改革基金會備份。
